【裁判字號】    98,訴,626
【裁判日期】    980618
【裁判案由】    營利事業所得稅
【裁判全文】
臺北高等行政法院判決
                                       98年度訴字第626號
                              .
原      告  歐範國際有限公司
代  表  人  甲○○○
訴訟代理人  王淑汝  會計師
被      告  財政部臺北市國稅局
代  表  人  凌忠嫄（局長）住同上
訴訟代理人  乙○○
上列當事人間因營利事業所得稅事件，原告不服財政部中華民國
98年2 月10日台財訴字第09700559140 號訴願決定（案號：第00
000000號），提起行政訴訟。本院判決如下：
    主  文
原告之訴駁回。
訴訟費用由原告負擔。
    事  實
一、事實概要：緣原告民國93年度營利事業所得稅結算申報，原
    列報佣金支出新臺幣（下同）5,002,548 元。被告初查核定
    為0 元，應補稅額1,120,297 元。原告不服，申請復查，案
    經被告以97年10月9 日財北國稅法一字第0970243734號復查
    決定書（下稱原處分）認本件系爭佣金支出對象－F.Sadock
    R.Devers Agent Textiles 應有居間仲介事實，並支付佣金
    予約定對象，惟其實際支付佣金支出比例從1%至8%不等，超
    過出口貨物價款5%部份，原告未提出正當理由及證明文據供
    核，就超過每筆出口貨物價款5%部份之外銷佣金1,388,723
    元，不予認定，原核定佣金支出0 元獲追認3,613,825 元，
    變更核定為3,613,825 元。原告仍未甘服，提起訴願，亦遭
    駁回，遂提起本件行政訴訟。
二、兩造聲明：
  (一)原告聲明求為判決：
    1.原處分及訴願決定撤銷。
    2.被告應核實認列佣金支出。
    3.訴訟費用由被告負擔。
  (二)被告聲明求為判決：
    1.駁回原告之訴。
    2.訴訟費用由原告負擔。
三、兩造之主張：
甲、原告主張之理由：
一、原告93年度列報佣金支出5,002,548 元，包括支付對象F.Sa
    dock R.Devers Agent Textiles有居間人仲介事實，支付佣
    金流程與事實（含支付與總額）均為原處分、訴願決定所不
    爭，亦即原告實際支付佣金比例從1%至8%不等，總共支付5,
    002,548 元，徵納雙方均無異議。
二、核實課稅為租稅行政之最高指導原則，本件爭議應僅係營利
    事業所得稅查核準則（下稱查核準則）第92條第4 款所訂「
    外銷佣金超過出口貨物價款5%，經依規定取得有關憑證提出
    正當理由及證明文據，並查核相符者，准予認定」中之所謂
    正當理由及證明文據之認定。
三、系爭查核準則係財政部依立法授權所制訂，原告自予尊重，
    惟主管機關未曾函釋或例舉何謂正當理由，抑或須提供何種
    證明文據，納稅人依據商業利益與慣例提供之理由與文據，
    稽徵機關掌握絕對裁量權，自有其不公允之處。
四、原告依查核準則第92條第4 款之規定，提示代理同意書（
    Representative agreement）、逐筆對照之銷貨及佣金計算
    書（93年度匯出外銷佣金支出明細表）、支付佣金匯款水單
    等，在復查階段，被告鉅細靡遺查核勾稽，始能在復查時承
    認原告確有透過代理商（F.Sadock R.Devers Agent
    Textiles ）仲介與全額支付佣金之事實。
五、原告所提代理同意書中「經營模式與交易條件」第4 款已明
    定，佣金支付以訂單為計算基礎，每筆訂單應支付之佣金係
    依代理商洽談之銷售價格及貨款支付款件而定，基本佣金支
    付比例介於5%-8% 。原告透過代理商F.Sadock R.Devers
    Agent Textiles居間仲介完成之交易，平均毛利率高達32.8
    4%，此有原告成本毛利分析表附卷可參，此為原告願意支付
    超過5%佣金之主要理由，更何況如果價格較差，仍有下修議
    定之但書，即以8%上限，但可低於5%，因而有原告支付最低
    1%佣金之事實。
六、原告於復查與訴願程序一再敘明，原告與代理商之間具有具
    體而明確之分工體系，代理商是幫原告在國外蒐集相關資訊
    及徵信，原告要給代理商之佣金比例本即較高，加以此類產
    品包括韓國、東南亞諸國均有一定產能，價格競爭相當激烈
    ，代理商能在此種競爭態勢下，取得合理價格條件之訂單，
    原告認為支付上限8%之佣金並不為過。雖被告一再指稱認為
    原告沒有理由支付高達8%之佣金，並認通常行情差不多只有
    5%，然此為被告無限上綱之自由裁量，蓋「差不多只有5%」
    ，非係5%以下，而應是5%上下。
七、企業經營以營利為目的，何況透過代理商支付佣金後仍有相
    當之毛利。若原告謹守查核準則規定，以支付不能超過5%佣
    金為條件與代理商周旋而未果，豈非白白流失商機。被告及
    訴願決定機關經嚴格查核後亦承認此支付事實。
八、況原告與代理商之間，基於互利原則，訂定代理合約，原本
    即有相互依約履行之義務，原告依約定佣金比例支付佣金，
    同時提示付款文據，應足堪認定已提出正當理由與證明文據
    ，已足資佐證支付超過5%以上佣金之事實、必要性及合理性
    ，被告卻僅以心證認定原告無理由支付8%之佣金，實難令人
    折服。蓋企業追求獲利，並非以佣金支付多寡為考量，而係
    以生意能否成交，以獲取最高利潤為目標；加以代理合約為
    被告所審核，亦未曾懷疑其真實，是原告認為所稱正當理由
    與證明文據之提供絕對充分，被告一再指稱所謂正當理由的
    證據資料，一般是戰爭因素，既是如此，查核準則何以不作
    具體規範，此部分被告應提供法令依據。
九、查核準則第92條第4 款對外銷佣金之規範，自始未曾修正，
    ，且關於外銷佣金超過出口貨款5%之正當理由與證明文據，
    行政法院亦認為「申請人此項陳述與其所提供之佣金結匯等
    文件合併觀察，即為其所執支付超限佣金之正當理由及證明
    文據」，絕非被告所稱一般是戰爭因素1 項，此有（83）財
    北國稅法字第83023896號財政部臺北市國稅局行政訴訟判決
    重核案件復查決定書附卷可參。
乙、被告主張之理由：
一、按「營利事業所得之計算，以其本年度收入總額減除各項成
    本費用、損失及稅捐後之純益額為所得額。」為行為時所得
    稅法第24條第1 項所明定。次按「佣金支出：一佣金支出應
    依所提示之契約，或其他具居間仲介事實之相關證明文件，
    核實認定。……四外銷佣金超過出口貨物價款百分之5 ，經
    依規定取得有關憑證，提出正當理由及證明文據並查核相符
    者，准予認定。……(四)支付國外代理商或代銷商之佣金，應
    提示雙方簽訂之合約；已辦理結匯者，應提示結匯銀行書明
    匯款人及國外受款人姓名（名稱）、地址、結匯金額、日期
    等之結匯證明；……」為查核準則第92條第1 款、第4 款及
    第5 款第4 目前段所規定。
二、本件原告93年度營利事業所得稅結算申報，原列報佣金支出
    5,002,548 元。被告初查以(一)仲介人與支付佣金受款人不同
    ，且未說明二者關係為何。(二)以L/C 方式支付佣金，未提供
    轉付證明。(三)部分電匯佣金比率與約定不符。(四)大部分買受
    人與92及91年度相同，應無再支付佣金之必要，核定佣金支
    出0 元。原告不服，主張其係依代理合約約定匯付佣金至代
    理商指定之帳號，已補提轉付文件，請准予追認云云，申經
    被告原處分以，查依原告提示各項資料查核：(一)原告與F.Sa
    dock R.Devers Agent Textiles簽訂93年度代理合約，約定
    佣金支付以訂單為計算基礎，基本佣金比例為5%-8% ，以直
    接電匯或L/C 扣款轉付至SARL TANT 及SARL I.C.A帳戶方式
    付款。(二)交易流程係由代理商負責搜集彙整每一季流行資訊
    和尋找新客戶，確認客戶訂購之產品型號、顏色、數量、單
    價、付款方式及佣金比例等交由原告，並敦促客戶開立信用
    狀或電匯付款。(三)綜上，本件系爭佣金支出對象－F.Sadock
    R.Devers Agent Textiles 應有居間仲介事實，並支付佣金
    予約定對象，惟其實際支付佣金支出比例從1%至8%不等，就
    超過出口貨物價款5%部份，原告並未提出正當理由及證明文
    據供核，依首揭規定，超過每筆出口貨物價款5%部份之外銷
    佣金1,388,723 元，不予認定，原核定佣金支出0 元應予追
    認3,613,825 元，變更核定為3,613,825 元並無不合。
三、查被告既已核准原告外銷佣金未逾出口貨物價款5%部分之「
    佣金」，然逾出口貨物價款5%部分，被告會予以核准者，通
    常為戰爭等不可抗力之因素，然本案並非戰爭因素。因此，
    原告若欲就逾5%部分之佣金請求認列，對此有利於己之事實
    ，更應積極提出進一步之證明文件以明之，但原告迄未再提
    示進一步客觀之說明資料文件，自難為有利於原告主張事實
    之認定，被告否准認列並無不合。
    理  由
一、按「營利事業所得之計算，以其本年度收入總額減除各項成
    本費用、損失及稅捐後之純益額為所得額。」行為時所得稅
    法第24條第1 項定有明文。次按「佣金支出：一佣金支出應
    依所提示之契約，或其他具居間仲介事實之相關證明文件，
    核實認定。……四外銷佣金超過出口貨物價款百分之5 ，經
    依規定取得有關憑證，提出正當理由及證明文據並查核相符
    者，准予認定。……五佣金支出之原始憑證如下：……(四)支
    付國外代理商或代銷商之佣金，應提示雙方簽訂之合約；已
    辦理結匯者，應提示結匯銀行書明匯款人及國外受款人姓名
    （名稱）、地址、結匯金額、日期等之結匯證明；……」查
    核準則第92條第1 款、第4 款及第5 款第4 目前段亦定有明
    文。茲查核準則係財政部本於中央財稅主管機關職權，為執
    行所得稅法正確計算營利事業所得額之必要，而規定有關營
    利事業所得稅結算申報之調查、審核等事項。該準則第92條
    第1 款、第4 款、第5 款第4 目等規定，乃對於佣金之認定
    與舉證方式等技術性、細節性事項加以規定，為簡化稽徵作
    業、避免國外佣金浮濫列報所必要，並未逾越所得稅法等相
    關之規定，亦未加重人民稅負，與法律保原則無違，自得予
    適用（參照司法院釋字第438 號解釋意旨）。
二、本件原告93年度營利事業所得稅結算申報，原列報佣金支出
    5,002,548 元。被告初查核定佣金支出0 元。原告不服，申
    經被告原處分以本件系爭佣金支出對象F.Sadock R.Devers
    Agent Textiles應有居間仲介事實，並支付佣金予約定對象
    ，惟其實際支付佣金支出比例從1%至8%不等，就超過出口貨
    物價款5%部份，原告並未提出正當理由及證明文據供核，故
    超過每筆出口貨物價款5%部份之外銷佣金1,388,723 元，不
    予認定，原核定佣金支出0 元應予追認3,613,825 元，變更
    核定為3,613,825 元等情，為兩造所不爭，復有原告93年度
    營利事業所得稅結算網路申報總表、被告93年度營利事業所
    得稅結算申報核定通知書、原處分等附原處分卷為證，為可
    確認之事實。
三、原告主張其確有透過代理商仲介與全額支付佣金，原告與代
    理商間有具體而明確之分工體系，加上產品競爭激烈，代理
    商仍能取得合理價格條件之訂單，原告支付8%佣金並不為過
    ；原告依契約約定之佣金比例支付佣金，同時提示付款文據
    ，應足認定符合查核準則第92條第4 款「提出正當理由與證
    明文據」之規定云云資為抗辯。查本件被告對於原告確有支
    出上揭佣金一節未予爭執，僅就原告支付超過出口貨物價款
    5%佣金部份，認原告並未提出正當理由及證明文據供核而予
    否准，是本案應審究者乃在於本件原告佣金支出是否符合上
    揭查核準則第92條規定，被告未核准原告逾出口貨物價款5%
    部分之外銷佣金1,388,723 元，是否有理由等問題。
四、按查核準則第92條第4 款規定：「外銷佣金超過出口貨物價
    款5%，經依規定取得有關憑證，提出正當理由及證明文據並
    查核相符者，准予認定。」故外銷佣金支出原則上以5%為限
    ，超過部分除須提出有關憑證外，尚須其支出具正當理由，
    始能准許。次按「行政法院於撤銷訴訟應依職權調查證據。
    」行政訴訟法第133 條前段定有明文，此係因撤銷訴訟之當
    事人，分別為公權力主體之政府機關及人民，兩造間存在不
    對等之權力關係，且政府機關之行政行為恆具專門性、複雜
    性或科技性，難為人民所瞭解，且每涉公務機密，人民取得
    相關資料常屬不易，為免人民因無從舉證而負擔不利之效果
    ，而有上述規定；是於撤銷訴訟，證據之提出非當事人之責
    任，法院依職權調查得代當事人提出，當事人固無所謂主觀
    之舉證責任。然職權調查證據有其限度，仍不免有要件不明
    之情形，故當事人仍有客觀之舉證責任，民事訴訟法第277
    條規定：「當事人主張有利於己之事實者，就其事實有舉證
    之責任。」，於上述範圍依行政訴訟法第136 條之規定，仍
    為撤銷訴訟所準用。又負擔處分之要件事實，基於依法行政
    原則，為原則事實者，如所得稅有關所得計算基礎之進項收
    入，依上開規定，固應由行政機關負舉證責任，惟限制、減
    免處分內容，如所得稅之寬減及免稅之要件事實，乃例外事
    實，則應由人民負舉證責任。而有關成本與費用，係屬所得
    計算基礎之減項，即應由納稅義務人負舉證責任。故原告就
    其列外銷佣金金額，屬於權利發生後之權利解消事由，則此
    等得否減免原告營利事業所得事實之證明責任，不論從證據
    掌控或利益歸屬之觀點言之，均應由納稅義務人負擔證明責
    任。再依查核準則第92條規定可知，在一般佣金之情形，係
    依法律事實之通常證明方式，要求當事人提出證據，來證明
    其事，而對證明待證事實之證據方法，並無任何限制（同條
    第1 款參照），但在國外佣金之情形，由於擔心國外佣金支
    出之真實性查證困難，因此訂定較嚴格的標準，而在當事人
    能依一般證據方法來證明佣金支出之真實性以後，就超過出
    口貨物價款5%之部分，添加新的限制證明條件，即明白限制
    證據方法種類，亦即超過部分除須提出有關憑證外，尚須其
    支出具正當理由及證明文據，始能准許，而此規定內容的設
    計，建立在資訊不對稱與查證成本之實證基礎上，有其合理
    性，與憲法上有關基本人權保障之規定，並無衝突，也無違
    反法律優先原則（或實質法治國原則）。準此，原告系爭93
    年度申報外銷佣金超過出口貨物價款5%部分，是否符合上述
    查核準則第92條第4 款規定之「有無正當理由及證明文據」
    之要件事實，倘有不明，自應由主張該有利事實之原告負客
    觀舉證之責。
五、查本件原告與F.Sadock R.Devers Agent Textiles簽訂93年
    度代理合約，依其合約內容，佣金支付以訂單為計算基礎，
    每筆訂單應支付之佣金係依代理商洽談之銷售價格及貨款支
    付條件而定，基本佣金比例為5%-8% ，以直接電匯或L/ C扣
    款轉付至SARL TANT 及SARL I.C.A帳戶方式付款。而其交易
    流程則係由代理商負責搜集彙整每一季流行資訊和尋找新客
    戶，確認客戶訂購之產品型號、顏色、數量、單價、付款方
    式及佣金比例等交由原告，並敦促客戶開立信用狀或電匯付
    款，並經被告肯認原告與系爭佣金支出對象－F.Sadock
    R.Devers Agent Textiles 有居間仲介事實，並支付佣金予
    約定對象等情，為兩造所不爭，復有原告提出之代理同意書
    、原告佣金支出說明、佣金支出明細帳及相關憑證、運費明
    細分類帳及憑證、匯款收據、出口報單及佣金支出查核說明
    等附原處分卷可按，固堪信為真正。惟原告實際支付佣金支
    出比例從1%至8%不等，原告僅就其利潤分配及獲利情形，稱
    其透過代理商居間仲介完成交易，平均毛利率高達32.84%
    ，而願支付5%以上之佣金並不為過等語，然並未就該等交易
    何以需支付超過出口貨物價款5%部分之佣金，提供正當理由
    及證明文據供被告審核，據被告陳明在卷，是原告若欲就逾
    5%部分之佣金請求認列，對此有利於己之事實，更應積極提
    出進一步之證明文件以明之。但徵諸原告前所陳其與代理商
    間之交易流程可知，乃與一般代理商之交易情形並無不同，
    該代理商負責處理事項核屬一般事務之處理，並無何特殊性
    或有何須支付該代理商超過5%以上佣金始可之正當性，尚難
    依此即認原告此項主張可採。至原告於起訴狀陳明其與代理
    商之間有其具體明確的分工體系，加以此類產品包括韓國、
    東南亞諸國均有一定產能，價格競爭相當激烈，是在此競爭
    態勢下，取得合理價格條件之訂單，原告認支付上揭超過出
    口貨物價款5%部分之佣金不為過云云。然依原告上揭所述，
    事業之價格競爭，亦僅一般從事該相關交易者之常態，難依
    此理由即足認須支付該代理商超過5%以上之佣金。況參酌本
    件原告所銷售之商品並非特殊商品，又該銷售地區亦非屬特
    殊狀況區域，而有須支付較高額佣金始可完成交易之情形，
    且其實際所支付之佣金，並非每筆均超過5%以上，該佣金支
    出比率為出口貨物價款1%至8%不等之情形均有之，此有原告
    93年佣金支出查核說明附原處分卷可按，依此可證該佣金支
    出並非一定須超過出口貨物價款5%以上始可完成，是難認該
    支出確屬該業務之必要支出。此外，原告並未就其確有須支
    付該項佣金超過5%部分之正當理由予以說明並具體舉證以實
    其說，是其空言主張該超過部分有正當理由及證明文據云云
    ，委不足取。是依原告上揭主張，尚難為有利於原告主張事
    實之認定，被告以原告所稱非正當理由，否准認列，並無違
    誤。
六、至原告所提出之財政部臺北市國稅局行政訴訟判決重核案件
    復查決定書（83年6 月22日83財北國稅法字第83023896號）
    ，為其有利主張云云。然查原告所舉該案係屬個案，與原告
    本件情形不盡相同，且該案所舉正當理由是否合法可採，乃
    由該案依具體情形予以認定之，與本件是否有正當理由一節
    無涉，尚無從依此即為本件有利之認定，附此敘明。
七、綜上所述，被告原處分以原告未提出正當理由及證明文據供
    核，就超過每筆出口貨物價款5%部份之外銷佣金1,388,723
    元，不予認定，原核定佣金支出0 元獲追認3,613,825 元，
    變更核定為3,613,825 元，認事用法核無違誤，訴願決定予
    以維持，亦無不合。原告徒執前詞，訴請如聲明所示，為無
    理由，應予駁回。
八、本件事證已臻明確，兩造其餘主張及陳述，核與判決結果不
    生影響，毋庸一一論列，併予敘明。
據上論結，本件原告之訴為無理由，爰依行政訴訟法第98條第1
項前段，判決如主文。
中    華    民    國    98    年    6     月    18    日
                   臺北高等行政法院第四庭
                             審判長法  官  鄭小康
                                   法  官  林妙黛
                                   法  官  陳秀
上為正本係照原本作成。
如不服本判決，應於送達後20日內，向本院提出上訴狀並表明上
訴理由，如於本判決宣示後送達前提起上訴者，應於判決送達後
20日內補提上訴理由書（須按他造人數附繕本）。
中    華    民    國    98    年     6    月   18     日
                                   書記官  楊子鋒


司法院資訊處製作；財團法人民間司法改革基金會備份。
